臺灣臺北地方法院民事判決　九十年度訴字第三九九八號
　　原　　　告　　高萬鍾即祭祀公業高同記管理人
　　複　代理人　　丙○○
　　被　　　告　　甲○○
右當事人間請求返還土地等事件，本院判決如左：
    主      文
被告乙○○應將坐落台北市○○區○○段五小段第四二地號土地上如附圖所示甲部分
面積五七．八七平方公尺之建物即門牌號碼臺北市○○路五號之房屋拆除，並將上開
土地遷讓返還原告。
被告甲○○應自坐落台北市○○區○○段五小段第四二地號如附圖所示甲部分面積五
七．八七平方公尺之土地遷出。
被告乙○○應將原告所有坐落台北市○○區○○段五小段第四二地號，面積四三八平
方公尺之土地，所設定不定期限、面積一三九．九三平方公尺之地上權登記予以塗銷
。
被告乙○○、甲○○應自民國九十一年一月六日起，分別至返還、遷出前開土地之日
止，每年連帶給付原告按系爭土地當年度申報地價百分之八計算之租金。
原告其餘之訴駁回。
訴訟費用由被告乙○○負擔二十分之十二，被告甲○○負擔二十分之七，餘由原告負
擔。
本判決第一項、第二項於原告以新台幣參佰玖拾柒萬元供擔保後，得假執行。
本判決第四項於原告以新台幣參萬伍仟元供擔保後，得假執行。
原告其餘假執行之聲請駁回。
    事實及理由
甲、程序方面：
    本件被告乙○○未於言詞辯論期日到場，核無民事訴訟法第三百八十六條各款所
    列情形，依原告之聲請，由其一造辯論而為判決。
乙、實體方面：
一、原告主張：坐落台北市○○區○○段五小段四二地號土地（下稱系爭土地）為祭
    祀公業高同記所有，原告為管理人。詎被告竟無權占用系爭土地，在系爭土地上
    建築如附圖所示門牌號碼台北市○○區○○路五號、面積五七．八七平方公尺之
    房屋（下稱系爭房屋），並將系爭房屋出租予被告甲○○。至系爭土地固有地上
    權之登記，惟實際上原告與被告乙○○並無設定地上權之約定，且未經全體共有
    人同意，故上開地上權之設定難謂合法有效。另縱上開地上權之設定為合法有效
    ，惟被告積欠地租已達二年之總額，原告業以準備書（一）狀繕本之送達作為催
    告被告乙○○應於三日內付清地租之通知，倘逾期未付，即以該書狀繕本之送達
    作為撤銷地上權之意思表示。而本件被告乙○○既未於催告期限內付清地租，故
    上開地上權即已撤銷，是以被告乙○○自應塗銷該地上權。又地上權既已撤銷，
    被告乙○○及甲○○即均無權再占用系爭土地，原告自可依所有權之法律關係請
    求被告乙○○拆除系爭房屋返還土地，及請求被告二人自系爭土地遷出。又被告
    二人無權占用系爭土地，自受有相當於租金之利益，並致原告受有損害，爰依不
    當得利及侵權行為之法律關係請求被告二人連帶給付按系爭土地申報地價百分之
    十計算之租金。退萬步言，倘被告乙○○有權占用系爭土地，則因系爭土地係屬
    建地，且位於台北市文山區○○○○街道，周邊商店林立，交通便利，準此爰備
    位請求自民國八十四年一月一日起調整租金為系爭土地當年度申報地價之百分之
    十，並按月給付原告等語。並聲明：（一）先位聲明：(1)如主文第一、二、三項
    所示；(2)被告自八十四年一月一日起至返還系爭土地之日止，每年連帶給付原告
    按系爭土地當年度申報地價百分之十計算之租金。(3)原告願供擔保請准宣告假執
    行。（二）備位聲明：被告乙○○承租原告所有系爭土地之應付租金，自八十四
    年一月一日起調整為系爭土地當年度申報地價百分之十，並按月給付原告。原告
    願供擔保請准宣告假執行。
二、被告乙○○未提出書狀答辯以供斟酌；另被告甲○○則以：系爭房屋為被告乙○
    ○所有，伊係向乙○○承租系爭房屋，迄今已有三十年，且均按期繳納租金等語
    置辯。並聲明：駁回原告之訴。
三、兩造不爭執之事實：
    系爭土地為為祭祀公業高同記所有，原告為管理人。而系爭房屋則為被告乙○○
    所有，並承租予被告甲○○，且占用系爭土地如附圖所示甲部分面積五七．八七
    平方公尺。
四、按地上權人積欠地租達二年之總額者，除另有習慣外，土地所有人，得撤銷其地
    上權。前項撤銷，應向地上權人以意思表示為之，民法第八百三十六條定有明文
    。又建築房屋基地之出租人，以承租人積欠租金額達二年以上為原因，終止租賃
    契約，仍應依民法第四百四十條第一項規定，定相當期限催告承租人支付租金，
    必承租人於其期限內不為支付者，始得終止租賃契約，非謂一有承租人欠租達二
    年以上之事實，出租人即得隨時終止租賃契約。對於地上權人之保護，不宜較土
    地承租人為薄，故土地所有人以地上權人積欠地租達二年之總額為原因，依民法
    第八百三十六條第一項規定，撤銷其地上權，仍應類推適用民法第四百四十條第
    一項之規定，踐行定期催告程序，最高法院六十八年台上字第七七七號判例足資
    參照。經查，系爭土地有設定不定期限、年租為新台幣五十元四角、權利人為乙
    ○○之地上權一節，有土地登記謄本附卷可稽。原告雖稱該地上權之設定有無效
    之原因，但系爭土地之地上權係在七十二年九月十五日登記，並於土地登記謄本
    載明地租、不定期限等，且參諸系爭土地之相鄰土地即坐落台北市○○區○○段
    五小段四一地號土地亦有相同之設定等情，足見原告與被告乙○○確有前開設定
    地上權之約定，原告於事隔近二十年後，再以原告與被告乙○○並無設定地上權
    之約定及系爭地上權之設定未經全體共有人之同意為之，有無效之原因為辯，顯
    違誠信，洵無足採。次查，原告另主張被告乙○○積欠之地租已達二年之總額等
    情，為被告甲○○所不爭執，而被告乙○○迄未提出證據以資證明其確已按期繳
    納地租，依上揭說明，原告自可定相當期限催告被告乙○○支付地租，並於被告
    乙○○不於期限內支付地租時撤銷地上權。再查，本件原告業以準備書（一）狀
    繕本之送達作為催告被告乙○○應於三日內付清地租之通知，倘逾期未付，並以
    該書狀繕本之送達作為撤銷地上權之意思表示，有該書狀在卷可憑。又上開準備
    書（一）狀係於九十一年一月二日送達予被告乙○○，被告乙○○迄未提出證據
    以資證明其確已於該催告期限內支付租金，是上開地上權即已於九十一年一月六
    日撤銷。
五、次按所有人對於無權占有或侵奪其所有物者，得請求返還之；對於妨害其所有權
    者，得請求除去之，民法第七百六十七條前段及中段分別定有明文。查系爭土地
    之地上權既已撤銷，被告乙○○復未舉證證明渠有何占用之合法權源，是被告乙
    ○○無權占用系爭土地堪予認定。又被告乙○○雖將系爭房屋承租予被告甲○○
    ，被告甲○○亦按期繳納租金，但被告乙○○既已無權占用系爭土地，向被告乙
    ○○承租系爭房屋之被告甲○○，亦屬無權占用系爭土地。綜上，被告二人即無
    占有系爭土地之合法權源，則原告依民法第七百六十七條之規定，請求被告乙○
    ○自系爭土地遷出及拆屋還地，並請求被告甲○○自系爭土地遷出，自屬有理，
    應予准許。另系爭土地之地上權既經原告撤銷，是原告請求被告乙○○應將上開
    地上權登記塗銷，於法有據，亦應准許。
六、末按無法律上原因而受利益，致他人受損害者，應返還其利益；因故意或過失，
    不法侵害他人之權利者，負損害賠償責任；數人共同不法侵害他人之權利者，連
    帶負損害賠償責任，民法第一百七十九條、第一百八十四條第一項前段、第一百
    八十五條前段分別定有明文。又於城市地方租用房屋之租金，以不超過土地及建
    築物申報總價額年息百分之十為限，而前開規定於租用基地建築房屋之情形準用
    之，土地法第九十七條第一項、第一百零五條亦分別定有明文。另土地法第九十
    七條第一項規定所謂之土地價額，依同法施行細則第二十五條之規定，係指法定
    地價而言，而土地法第一百四十八條規定土地所有權人依土地法所申報之地價為
    法定地價，故土地法第九十七條所謂之土地申報價額，即指該土地之申報地價。
    經查，本件系爭房屋位於台北市○○區○○路，屬於城市地方，自有前開規定之
    適用。又被告二人自原告於九十一年一月六日撤銷上開地上權後，即屬無權占有
    系爭土地，已如前述，故其等共同不法侵害原告之所有權，並因之受有占用系爭
    土地之利益，致原告受有損害，是原告依共同侵權行為及不當得利之法律關係請
    求被告連帶給付相當於租金利益之價額，於法有據。次查，系爭土地係坐落車前
    路，左方臨羅斯福路，右方臨景文街，靠近景美夜市○○○地段商家林立等情，
    業經本院勘驗屬實。是本院審酌系爭土地之坐落位置、繁榮程度、經濟用途、被
    告使用所能獲利之情形等因素，認原告請求被告無權占有系爭土地五七．八七平
    方公尺相當於租金之不當得利，自前開地上權被撤銷之日即九十一年一月六日起
    至返還系爭土地之日止，按系爭土地之申報地價年息百分之十計算，尚屬過高，
    應按系爭土地之申報地價年息百分之八計算，較為允當。從而，原告請求被告自
    九十一年一月六日起至返還遷出系爭土地之日止，每年連帶給付原告按系爭土地
    當年度申報地價百分之八計算之租金，為有理由，應予准許。逾此範圍之請求，
    為無理由，應予駁回。又本院已就先位之訴判准原告部分之請求，自無庸就備位
    之訴再予審酌。
七、假執行之宣告：
    原告陳明願供擔保，聲請宣告假執行，經核其勝訴部分如主文第一、二、四項所
    示，合於法律規定，爰酌定相當之擔保金額宣告之，至主文第三項係命債務人為
    一定意思表示之判決，性質上不可假執行，原告就此部分亦聲請宣告假執行，似
    有誤會，不應准許；另其餘假執行之聲請，因該部分訴之駁回而失所依據，亦應
    駁回。
八、因本案事證已臻明確，兩造其餘主張陳述及所提之證據，均毋庸再予審酌，附此
    敘明。
九、結論：
    本件原告之訴為一部有理由，一部無理由，依民事訴訟法第三百八十五條第一項
    前段、第七十九條但書、第八十五條第一項但書、第三百九十條第二項，判決如
    主文。
中　　　華　　　民　　　國　　九十一　　年　　　五　　　月　　　七　　　日
                                            民事第五庭法      官　林秀圓
右為正本係照原本作成
如對本判決上訴，須於判決送達後廿日內向本院提出上訴狀
中　　　華　　　民　　　國　　九十一　　年　　　五　　　月　　　七　　　日
　　　　　　　　　　　　　　　　　　　　　　　　　　　法院書記官　林蓮女
